臺灣高等法院臺南分院民事判決　100年度上易字第42號
上　訴　人　乙○○
訴訟代理人　林彥百　律師
被 上 訴人　甲○○
訴訟代理人　古富祺　律師
複 代 理人　丙○○
上列當事人間請求返還不當得利事件，上訴人對於中華民國九十
九年十二月三十日臺灣嘉義地方法院第一審判決（九十九年度訴
字第二四四號）提起上訴，本院於一百年七月二十六日言詞辯論
終結，判決如下：
      主      文
上訴駁回。
第二審訴訟費用由上訴人負擔。
      事  實  及  理  由
一、被上訴人主張：訴外人丁○○與上訴人係夫妻關係，依法互
    負扶養義務。丁○○於民國九十四年四月十二日發生車禍事
    故受有重傷害，經送醫診治後，仍呈右側偏癱、失語、無法
    自理生活狀態，已達精神耗弱致不能處理自己事務，經嘉義
    地院於九十七年十二月十一日，以九十七年度禁字第一二二
    號裁定宣告為禁治產人，並選任伊及伊妻戊○○○為其監護
    人在案。惟訴外人丁○○自九十七年二月一日起即由伊負責
    照養，伊每月代墊支出丁○○之必要生活費用新台幣（下同
    ）一萬二千一百九十一元，僱用外勞看護費用二萬一千六百
    零一元，合計共三萬三千七百九十二元；上訴人並無法律上
    原因，減少支出丁○○之扶養費而受有利益，致伊受有損害
    ，自應負返還不當得利之責。爰依不當得利法律關係，求為
    命上訴人返還伊自九十七年二月一日起至九十九年十一月三
    十日止，代墊支出之丁○○扶養費五十五萬七千三百八十一
    元及其法定遲延利息之判決（被上訴人逾上開金額之請求，
    經原審法院為其敗訴判決後，未據聲明不服而確定，不在本
    院審理範圍）；原審為上訴人敗訴判決並無不合；並聲明：
    (一)上訴駁回。(二)第二審訴訟費用由上訴人負擔。
二、上訴人則以：被上訴人於九十六年九月九日將丁○○強行帶
    走，致伊無法盡扶養義務，伊所負扶養義務應予免除。縱不
    得全數免除，惟伊獨力撫育三名未成年子女，因負擔對於丁
    ○○之扶養義務而不能維持自己生活，伊扶養義務及扶養程
    度均應予減輕；況被上訴人主張代墊支付訴外人丁○○之每
    月生活費用過高。又丁○○名下財產甚多，並無不能維持生
    活情事，即無請求伊扶養權利可言，且被上訴人藉由訴訟程
    序取得對於丁○○之監護權，伊之扶養義務應即消滅。此外
    ，被上訴人係以丁○○之固有財產支付扶養丁○○之必要費
    用，並無不當得利可言，被上訴人請求伊返還不當得利，並
    無理由等情詞，資為抗辯；並聲明：(一)原判決不利於上訴人
    部分廢棄。(二)上廢棄部分，被上訴人在第一審之訴及假執行
    之聲請均駁回。(三)訴訟費用由被上訴人負擔。
三、兩造不爭執之事實：
（一）訴外人丁○○經嘉義地院於九十七年十二月十一日，以九
      十七年度禁字第一二二號裁定宣告為禁治產人，並以其父
      母即被上訴人及訴外人戊○○○為其監護人。
（二）上訴人為訴外人丁○○之配偶，與未成年子女三人為第一
      順序之履行扶養義務人。
（三）訴外人丁○○自九十七年二月一日起，由被上訴人及訴外
      人戊○○○負責照養，被上訴人並支出扶養之必要費用，
      包括外勞看護費及生活費。
（四）上揭事實，除據被上訴人於原審提出而為上訴人所不爭之
      民事裁定、委託聘僱契約書、戶籍謄本（原審卷第七頁至
      第九頁、第一七頁至第二三頁、第四五頁至第四六頁）為
      證外，並經本院依職權調取上揭卷宗核閱無誤，且為兩造
      所不爭，均堪信實。
四、按直系血親相互間，互負扶養之義務。負扶養義務者有數人
    時，以直系血親卑親屬為第一順序履行義務人。夫妻互負扶
    養之義務，其負扶養義務之順序與直系血親卑親屬同，其受
    扶養權利之順序與直系血親尊親屬同。民法第一千一百十四
    條第一款、第一千一百十五條第一項第一款、第一千一百十
    六條之一分別定有明文。準此，夫妻互受扶養權利之順序，
    既與直系血親尊親屬同，參照同法第一千一百十七條規定，
    只須不能維持生活為已足，不以無謀生能力為必要。本件被
    上訴人主張：訴外人丁○○與上訴人係夫妻關係，婚後育有
    未成年子女三人，丁○○因車禍事故受傷，致無法處理自己
    事務，自九十七年二月一日起由伊及伊妻戊○○○負責照養
    ，並由被上訴人支出扶養必要費用乙情，為兩造不爭執之事
    實。上訴人既係丁○○之第一順序履行扶養義務人，即應與
    其子女三人同負扶養丁○○之義務。其次，上訴人與丁○○
    婚後育有未成年子女己○○（八十三年三月十一日生）、庚
    ○○（八十五年五月五日生）、辛○○（九十年十月三十一
    日生）三人，此參卷附之戶籍謄本自明（原審卷第四五頁至
    第四六頁）。上訴人之子女三人均係未成年人而無扶養能力
    ，當然免除扶養其父丁○○義務，並無適用民法第一千一百
    十八條第二項，因負擔扶養直系血親尊親屬義務而不能維持
    自己生活者，減輕其義務規定餘地（最高法院九十一年台上
    字第一七九八號判例參照）。申言之，本件僅由上訴人一人
    對於其夫丁○○負扶養義務。
五、再查，訴外人丁○○於九十七年度期間，名下除有坐落嘉義
    市西區之房屋一棟外，並無任何薪資或現金收入乙情，有稅
    務電子閘門財產所得調件明細表在卷可佐（原審卷第六六頁
    ）。上揭房屋按公告現值換算其價值為一百三十七萬八千餘
    元，惟目前係出租於第三人使用，租金則由上訴人收取乙情
    ，為上訴人所不爭（原審卷第八七頁），堪認訴外人丁○○
    所有上揭財產並非作為支付其日常生活所需費用之用者自明
    。次查，訴外人丁○○因發生車禍事故，由被上訴人於九十
    六年十一月間代理丁○○領取汽車第三人責任險一百五十萬
    元賠償金；另訴外人丁○○因與第三人間，關於車禍事故訴
    訟事件所提供假扣押擔保金三十萬元，其後亦由被上訴人以
    丁○○法定代理人身分，於九十八年十一月二十三日代為領
    回等情，除為被上訴人所自陳外（本審卷第四三頁反面、第
    四四頁），且有上訴人於原審提出而為被上訴人所不爭之壬
    ○產物保險股份有限公司函（原審卷四四頁），併嘉義地院
    九十四年度存字第一六四０號提存影印卷在卷足參，應堪信
    實。惟上揭金額並非經常性收入，原難於事前預計，於審認
    訴外人丁○○得否以其財產支付日常生活費用？丁○○是否
    為不能維持生活之人時，均應予以排除，方屬的論。基上，
    訴外人丁○○於九十七年度期間既無任何收入，自無法因應
    平日之支出，再佐以行政院主計處公布臺灣地區家庭收支調
    查報告，其中嘉義縣域九十七年度之每月每人平均消費支出
    金額為一萬五千一百七十三元（本審卷第一八八頁）以觀，
    益見其不能以自己之財產維持生活，自係不能維持生活之人
    至明；上訴人抗辯訴外人丁○○並非不能維持生活云云，委
    不足採。
六、又按扶養之程度，應按受扶養權利者之需要，與負扶養義務
    者之經濟能力及身分定之，民法第一千一百十九條定有明文
    。至於受扶養權利者患病時，必須支出之醫藥費用，為維持
    生活所需要之費用，定扶養之程度，依民法第一千一百十九
    條之規定，既應參酌受扶養權利者之需要，則此項費用之供
    給，自在扶養義務範圍之內，並經最高法院著有二十九年上
    字第一一二一號判例可資參照。查，訴外人丁○○自九十七
    年十二月十一日經法院裁定宣告為禁治產人，由被上訴人及
    訴外人戊○○○為其監護人，已如上述。惟所謂監護，當然
    包括生活扶養；上訴人雖因法院宣告免於監護丁○○之責，
    惟其依法對於丁○○應負之扶養義務並不因此而免除。次查
    ，被上訴人主張訴外人丁○○每月生活必要費用，扣除「保
    健及醫療費」後，每月為一萬二千一百九十一元，至於僱用
    外勞看護費用每月則為二萬一千六百零一元，合計共三萬三
    千七百九十二元等語；上訴人對於被上訴人支出訴外人丁○
    ○之看護費乙情，並不爭執，對照訴外人丁○○因車禍事故
    而受有重傷害，且於療程結束後，因精神耗弱無法處理自己
    事務，並經法院宣告為禁治產人乙情觀之，被上訴人主張有
    僱用專業看護照護丁○○之日常生活起居者，於常情並不相
    違背，被上訴人據此主張此部分看護費用，屬於上訴人所負
    扶養義務範圍之金額者，並無不合。其次，上訴人就被上訴
    人支出丁○○之生活費用部分，亦未爭執，僅抗辯金額過高
    云云；然參照行政院主計處公布臺灣地區家庭收支調查報告
    ，其中嘉義縣域九十七年度之每月每人平均消費支出金額為
    一萬五千一百七十三元（原審卷第六三頁），而「保健及醫
    療」項下金額為二千九百八十二元，此有行政院主計處九十
    九年六月十日，以處仁八字第０九九００００三五五七號書
    函檢送之「平均每人月家庭消費支出」表存卷（原審卷第七
    七頁、第七八頁）可按。準此，扣除另外計算之看護費以後
    ，被上訴人主張比照嘉義縣平均每人每月消費支出一萬二千
    一百九十一元，作為計算訴外人丁○○受扶養金額之準據者
    ，既未超過當地一般民眾之每月平均消費支出金額範圍，即
    與常情並無違背，被上訴人據此主張此部分生活費用，屬於
    上訴人所負扶養義務範圍之金額者，亦無不合；上訴人抗辯
    被上訴人主張丁○○之生活費用過高，委不足採。再者，上
    訴人名下現有之財產，包括多筆股票、存款，及坐落嘉義市
    ○○段土地，依公告現值換算結果，其財產價值達四百四十
    餘萬元乙情，有稅務電子閘門財產所得調件明細表在卷可憑
    （原審卷第七０頁）；此外，訴外人丁○○之上揭房屋目前
    出租於第三人使用，租金則由上訴人收取乙情，亦如上述。
    綜此，上訴人名下除有上揭財產以外，並有租金之經常性收
    入，堪認其經濟能力不低，乃竟空言抗辯因負擔扶養丁○○
    義務，而不能維持自己生活云云，同無足採。綜此，訴外人
    丁○○於九十七年二月一日起至九十九年十一月三十日止，
    應受上訴人扶養之每月費用，合計共三萬三千七百九十二元
    （12,191元＋21,601元＝33,792元）。
七、第按無法律上之原因而受利益，致他人受損害者，應返還其
    利益，雖有法律上原因，而其後已不存在者，亦同，民法第
    一百七十九條定有明文。至於不當得利乃對於違反公平原則
    之財產變動，剝奪受益人所受利益，以調整其財產狀態為目
    的，並以無法律上之原因而受利益致他人受損害為基礎，此
    參民法第一百七十九條規定自明。是以除有民法第一百八十
    條所列四款不得請求返還之事由者外，不當得利之受領人均
    應將所受之利益返還予受害人。查：
（一）本件上訴人對其夫丁○○負扶養之責，就丁○○之每月生
      活費用三萬三千七百九十二元，即應由上訴人負給付之責
      。上訴人原應給付惟因故減少給付，即受有消極利益；至
      於被上訴人勿庸支出卻因此而額外支出，自受有積極損害
      ，且上訴人所受上揭消極利益，與被上訴人所受積極損害
      恰為正反兩面，堪認兩者間並有相當因果關係自明，依上
      開說明，上訴人即應將所受之利益返還予被上訴人。
（二）上訴人雖抗辯：訴外人丁○○原係在其家中受照顧，其後
      遭被上訴人強制帶離，並拒絕伊與丁○○共同生活，並非
      伊不履行扶養義務；且被上訴人阻撓伊照顧丁○○，而強
      行扶養，不得請求伊返還所代墊之扶養費云云；惟訴外人
      丁○○自九十七年十二月十一日經法院裁定宣告為禁治產
      人，由被上訴人及訴外人戊○○○為其監護人，已如上述
      。又所謂監護，當然包括生活扶養，上訴人雖因法院宣告
      而免於監護丁○○之責，惟其依法對於丁○○應負之扶養
      義務並不因此而免除。是縱訴外人丁○○於九十七年二月
      間確由被上訴人強行帶走，上訴人僅無法履行其法定扶養
      義務而已，然並未因此發生民法第一千一百十八條、第一
      千一百十八條之一規定，減輕或免除扶養義務之事由，上
      訴人所負法定扶養義務即不因此而得減輕或免除。本件上
      訴人確未支付扶養訴外人丁○○之生活費用，而受有消極
      利益，致被上訴人因此受有積極損害，兩者間並有相當因
      果關係，被上訴人之給付復無民法第一百八十條所列不得
      請求返還之事由，依上開說明，上訴人即應將所受之利益
      返還予被上訴人。上訴人抗辯被上訴人不得請求伊返還不
      當得利云云，同無足採。
（三）惟被上訴人代理訴外人丁○○領取汽車第三人責任險一百
      五十萬元賠償金，及領回丁○○提供之假扣押擔保金三十
      萬元，合計共一百八十萬元；且丁○○名下另有台北癸○
      商業銀行嘉義分行帳戶存款，其金額依序為三萬一千一百
      五十元、八千零九十八元、八十四元，郵局帳戶存款餘款
      六千四百八十六元，嘉義縣子○鄉農會存款餘款三萬零二
      百八十九元，合計共七萬六千一百零七元部分，有兩造不
      爭執真正之卷附函件及存摺在卷（原審卷第一四０頁至第
      一四二頁、第一七七頁至第一八三頁、第一七三頁、第一
      七四頁、第一０二頁至第一０五頁、第一五０頁至第一六
      八頁）可資佐證；兩者相加合計共一百八十七萬六千一百
      零七元。被上訴人既係訴外人丁○○之監護人，依民法第
      一千一百十條準用同法第一千一百零三條第一項前段規定
      ，就上揭訴外人丁○○名下財產，應由被上訴人負管理之
      責。其次，上揭金額雖非經常性之收入，惟既係被上訴人
      監護訴外人丁○○期間內取得及管理之財產，按諸常情，
      對於此一期間內之日常生活必要或看護費用，或其他應由
      丁○○支付之費用，被上訴人必係以丁○○所有上開財產
      優先支付，若有不足，方才以自身財產代為墊付者自明。
      又，訴外人丁○○因與上訴人另案訴訟，而繳交假扣押擔
      保金一百萬元、律師費用十二萬元，請求移轉土地所有權
      登記事件之律師費十二萬元及裁判費四萬四千五百六十元
      者，為兩造所未爭執，此部分既係訴外人丁○○因訴訟事
      件而應支付之費用，則依上開說明，被上訴人因管理丁○
      ○財產期間，而以丁○○所有上揭一百八十七萬六千一百
      零七元財產支付結果，剩餘金額為五十九萬一千五百四十
      七元（1,876,107元-1,284,560元＝591,547元）。
（四）綜上各情，被上訴人主張自九十七年二月一日起至九十九
      年十一月三十日止，上訴人應支付之丁○○扶養費用，以
      每月三萬三千七百九十二元計算，合計共一百十四萬八千
      九百二十八元（33,792元×34月＝1,148,928元）。惟訴
      外人丁○○於上揭期間內取得一百八十七萬六千一百零七
      元，經扣除支付各項訴訟費用後之餘款為五十九萬一千五
      百四十七元。基上，被上訴人於管理丁○○財產期間，就
      丁○○日常生活必要或看護費用，經以丁○○所有上揭餘
      款五十九萬一千五百四十七元優先支付，其不足額再由被
      上訴人代墊者，金額為五十五萬七千三百八十一元（1,14
      8,928元－591,547元＝557,381元）。被上訴人主張此部
      分金額應由上訴人負返還之責者，於法既無不合，應予准
      許。
八、綜上所述，被上訴人本於不當得利法律關係，求為命上訴人
    給付五十五萬七千三百八十一元，及自民事起訴狀繕本送達
    翌日即九十九年四月二十日（送達證書參見原審卷第三六頁
    ）起至清償日止，按週年利率百分之五計算之利息範圍內（
    超過部分未據被上訴人聲明不服），為有理由，應予准許；
    原審據此而為上訴人敗訴之判決，並依兩造聲請，分別酌定
    相當擔保金額為准、免假執行之宣告，所持理由雖未盡相同
    ，惟結論並無二致，仍應予以維持；上訴意旨猶執前詞，指
    摘原判決不當，求予廢棄改判，非有理由，應予駁回。
九、本件事證已臻明確，兩造其餘攻擊方法，不影響本件判決結
    果，爰不一一論述，併此敘明。
十、據上論結，本件上訴為無理由，依民事訴訟法第四百四十九
    條第一項、第二項、第七十八條，判決如主文。
中　　華　　民　　國　  100　　年　　8　　月　　2 　　日
                  民事第二庭    審判長法　官  陳 光 秀
　　　　　　　　　　　　　　　　      法　官  莊 俊 華
                                      法　官　李 文 賢
上為正本係照原本作成。
本判決不得上訴。
中　　華　　民　　國　 100　　年　　8 　　月　　3 　　日
                                      書記官　尤 乃 玉
